臺灣高等法院臺南分院民事判決　　100年度上易字第197號
上　訴　人　吳勝雄
被 上 訴人　吳溪海
　　　　　　吳石朋
上列當事人間請求不當得利事件，上訴人對中華民國100年7月15
日臺灣嘉義地方法院第一審判決（100年度訴字第258號）提起上
訴，本院於100年10月13日辯論終結，判決如下：
    主  文
上訴駁回。
第二審訴訟費用由上訴人負擔。
    事實及理由
一、本件上訴人主張：兩造為兄弟關係，訴外人即被繼承人吳陳
    水錦為兩造之母親。吳陳水錦共有七名子女，生前係由伊照
    顧負擔生活費用，被上訴人吳溪海係大哥、吳石朋係小弟，
    兩人因結婚後均離家自組家庭，家用及照顧父母均由伊提供
    。父母在世時伊多次向吳溪海要求共同扶養並回家共同照顧
    父母，均遭拒絕並表示不要再去他家，要斷兄弟情分，甚至
    告知對父母財產不屑一顧，足見被上訴人實未盡扶養責任；
    吳石朋則結婚生子後離家在外，未負擔任何責任，且數次向
    家人借錢，還曾動手打小妹吳金葉，其財力狀況更不可能負
    擔母親家用。吳陳水錦過世前4、5年間，伊每月給予新臺幣
    （下同）3萬元，聘僱鄰居林明三之配偶幫母親煮飯，支出
    日常生活、看病等費用。自民國（下同）85年1月1日起至89
    年12月31日止，共計5年，以每月3萬元計算計支付180萬元
    ，7名子女依民法第1115條規定，應共同負擔直系尊親屬之
    扶養義務，每人應分擔25萬7143元。就85年1月1日起迄至90
    年1月1日伊獨立負擔扶養費期間，被上訴人就其應負擔之扶
    養義務免除，自屬無法律上原因受有利益，致伊受有損害，
    伊得依民法第179 條規定向被上訴人請求。若伊無法證明每
    月支出3萬元扶養母親，惟扶養父母之消費支出，必涉及親
    子共用之費用，無法逐一取得支出憑據，為眾所皆知之事實
    ，依行政院主計處所為臺灣地區國民所得統計摘要之民間消
    費支出為計算標準，伊支付吳陳水錦之扶養費用為67萬6032
    元，各應負擔9萬6576元等情。爰對原審所為其敗訴之判決
    聲明不服，求為將原判決廢棄，並命被上訴人應各給付伊25
    萬7143元及其法定遲延利息之判決。
二、被上訴人則均否認未扶養吳陳水錦，被上訴人吳溪海辯稱：
    伊有時會拿3、5千元給母親，被上訴人吳石朋在南投工作時
    ，會請伊拿錢回去給母親云云；被上訴人吳石朋辯稱：伊於
    84或85年間身體不好，就回到家鄉，直至母親過世這段期間
    ，大部分時間都在家鄉，母親在世時伊每年至少拿1、20萬
    元給母親，母親生活費沒問題，兄弟姊妹都有扶養母親，林
    明三的太太工作地點離伊家不遠，偶爾幫忙，飯是吳石吉煮
    的，如果母親還沒吃飯，會幫忙盛飯給母親吃，不是固定云
    云。並均聲明：駁回上訴人之上訴。
三、經查：兩造之母吳陳水錦育有7名子女，於89年2月19日死亡
    ，有戶籍謄本、死亡證明書影本可稽。茲上訴人主張吳陳水
    錦由伊照顧並負擔生活費用，被上訴人婚後離家自組家庭，
    家用及照顧母親均由伊提供，85年至89年間每月以3萬元聘
    僱鄰居林明三之配偶幫母親煮飯支付日常生活、看病等費用
    ，共計180萬元；縱無法證明，亦應依嘉義縣平均每人每月
    消費支出計算分擔等情，為被上訴人所否認。證人即兩造之
    妹吳金葉到庭證稱：家裡總共有4個兄弟，兄弟都有照顧母
    親，也有拿錢給母親，但時間不固定，3個女兒都沒有繼承
    財產，但都有拿錢給母親，母親伙食是弟弟吳石吉負責，母
    親生病時兩造偶有照顧，吳石吉住的較近，比較有照顧，沒
    有上訴人所說僱請別人煮飯給母親之事實等語（見原審卷第
    24頁）；證人蔡永德證稱略以：伊在北部工作，回嘉義會去
    看大姑（即吳陳水錦），大姑說上訴人有拿錢給她，其他人
    伊不清楚，大姑過世前吳石吉在照顧等語（見原審卷第57頁
    ）；證人林明三證稱：伊家距離吳陳水錦家約60公尺，只知
    道吳石吉在家，伊看吳陳水錦生活正常，沒有過問，詳細情
    形不清楚，上訴人沒有拿錢僱請伊太太煮飯或照顧吳陳水錦
    ，伊太太在上班，有時去看吳陳水錦，如果吳陳水錦還沒吃
    飯，就幫忙盛吳陳水錦家的飯給吳陳水錦，沒有時常如此等
    語（見原審卷第63頁）；證人吳石吉即兩造之弟亦證稱：伊
    一直照顧伊母親生活五十年，伊聽伊母親言，老二（上訴人
    ）拿的錢較多，母親曾去吳溪海處居住過一個月，其實這個
    家庭每人均有拿錢，憑良心講我二哥（上訴人）拿比較多，
    伊出國期間，會叫伊媳婦煮飯給她吃，我媳婦煮好沒空時，
    林明三的太太有幫忙盛飯給我母親吃云云，足徵被上訴人並
    非未扶養吳陳水錦，而上訴人所指伊每月三萬元或聘鄰居林
    明山之配偶，或請吳石吉之媳婦煮飯、日常生活、看病支出
    ，吳陳水錦係伊獨立扶養，被上訴人未曾負擔乙節，尚難取
    信。至於上訴人所謂被上訴人吳石朋於14年前以家中之土地
    應有部分抵押欠款50萬元，迄未解決等情，固提出土地登記
    簿謄本為據，惟此僅能證明吳石朋有抵押借款之事實，並不
    足為吳石朋未扶養吳陳水錦之有利證據方法。另上訴人主張
    被上訴人吳溪海50年間因要結婚建造房屋，由吳陳水錦向蔡
    永德之母親借款，並於死亡前向上訴人借款2萬元清償該筆
    債務，被上訴人吳溪海為繼承人，要向其請求等情，原審以
    上訴人未為訴之聲明，且該清償債務事件已經原法院100年
    度嘉小字第17號、100年度小上字第6號判決確定在案，有判
    決書影本在卷足憑，認非本件審酌範圍，並未為裁判，自非
    本件上訴應審判之部分，併此敘明。
四、按扶養之程度，應按受扶養權利者之需要，與負扶養義務者
    之經濟能力及身分定之；負扶養義務者有數人，而其親等同
    一時，應各依其經濟能力，分擔義務，民法第1119條、第11
    15條第3項分別定有明文。本件被上訴人並非未扶養吳陳水
    錦，已如前述；而上訴人一再指述被上訴人吳石朋無工作，
    其財力不可能負擔母親家用云云，果若屬實，依上說明，上
    訴人豈能請求無經濟能力之吳石朋分擔吳陳水錦之扶養。上
    訴人既未能證明被上訴人有未依其經濟能力扶養吳陳水錦而
    獲有不當得利，其本於不當得利法律關係請求被上訴人應各
    給付25萬7143元及其法定遲延利息，於法自屬無據。原審據
    以駁回上訴人之請求，經核並不合。上訴論旨，猶執前詞，
    指摘原判決為不當，聲明廢棄，為無理由，應予駁回。
五、據上論結，本件上訴為無理由。依民事訴訟法第449條第1項
    、第78條，判決如主文。
中    華    民    國    100    年   10    月    20    日
                 民事第一庭   審判長法  官    鄭玉山
                                    法  官    黃崑宗
                                    法  官    丁振昌
上為正本係照原本作成。
不得上訴。
中    華    民    國    100    年   10    月    20    日
                                    書記官    徐瑞清